【裁判字號】    95,重訴,523
【裁判日期】    951011
【裁判案由】    返還不當得利
【裁判全文】
臺灣臺北地方法院民事判決             95年度重訴字第523號
    原      告  甲○○○○ ○.
                            ,.
    法定代理人  乙○○○○ ○.
    訴訟代理人  周良貞律師
    被      告  上海商業儲蓄銀行股份有限公司
    法定代理人  戊○○
    訴訟代理人  丙○○
                丁○○
上列當事人間返還不當得利事件，本院於中華民國95年9月27日
言詞辯論終結，判決如下：
    主  文
被告應給付原告美金壹拾玖萬零捌佰壹拾元及自民國九十四年
十二月二日起至清償日止，按年息百分之五計算之利息。
訴訟費用由被告負擔。
本判決於原告以美金陸萬仟元為被告供擔保後，得假執行，但
被告如以美金壹拾玖萬零捌佰壹拾元為原告預供擔保，得免為
假執行。
    事實及理由
甲、程序方面：
    按關於由無因管理不當得利或其他法律事實而生之債，依事
    實發生地法，涉外民事法律適用法第8 條定有明文。查原告
    依不當得利之法律關係提起本件請求，故有關不當得利之法
    律關係，依上開法文規定，自應以不當得利發生地為準據法
    ，亦即以我國法為準據法，合先敘明。
乙、實體方面：
一、原告起訴主張：伊係依匈牙利法律規定登記成立公司，於民
    國94年10月13日向材料供應商即訴外人荷蘭AG Neovo Techn
    ology（下稱AG公司）訂購液晶螢幕數批，總價美金190,813
    元（下稱系爭款項），伊於同年11 月23日上午12時1分透過
    網路匯帳，未察覺電腦轉出帳戶顯示公司名稱為Acorp Elec
    tric corporation（台灣佰鈺科技股份有限公司，下稱佰鈺
    公司），以致將欲匯予AG公司之系爭款項，誤匯入佰鈺公司
    開設於被告銀行之第00000000000000外匯存款帳戶內，伊於
    同年11月28日接獲AG公司尚未收取貨款之書面通知，始發現
    匯帳錯誤，立即通知匯款銀行Central-European Internati
    onal Bank LTD.（下稱CIB銀行）退還上開匯款，CIB銀行以
    同年月30日電文請被告退回，伊同時將錯誤匯款事實通知佰
    鈺公司請求協助，佰鈺公司於同年12 月1日發函被告，澄清
    系爭款項非屬其所有，請被告退還，惟均遭被告拒絕，伊迫
    無奈只得先另籌同額款項匯予AG公司，並於同年12月19日專
    程來台與被告洽商退款事宜未果，再於95 年1月18日委託律
    師發函請求退款，均遭被告拒絕，爰依不當得利法律關係請
    求被告返還系爭款項及法定遲延利息等情。並聲明：(一)被告
    應給付原告美金190,813元及自94年12月2日起至清償日止，
    按年息5%計算之利息。(二)願供擔保聲請宣告假執行。
二、被告則以：伊於94 年11月24日收到CIB銀行電文將系爭款項
    匯入被告設於JPMORGAN Chase Bank,N.A.（下稱JP銀行）帳
    戶，指示將系爭款項匯入佰鈺公司開設於伊銀行之外匯存款
    帳戶，經伊核對無訛後，再依先前與佰鈺公司間約定，將系
    爭款項折算新台幣6,376,970 元存入佰鈺公司另開設之新台
    幣第0000000000000號存款帳戶，雖伊於同年12月1日接獲CI
    B 銀行退款函文，但伊業依指示將系爭款項解付予佰鈺公司
    ，委任關係既經消滅，而無法退還系爭款項，自無無不當得
    利可言。嗣因佰鈺公司積欠伊另筆借款債務，伊以部分借款
    債權與佰鈺公司關於系爭款項之金錢寄託債務抵銷。即便原
    告事後撤銷系爭款項之匯款，但伊信賴系爭款項之匯款行為
    有效，伊就所受損害亦與原告請求部分主張抵銷等語，資為
    抗辯。並聲明：(一)原告之訴及假執行之聲請均駁回。(二)如受
    不利判決，願供擔保聲請宣告免為假執行。
三、查原告指示CIB銀行於94 年11月24日匯系爭款項至被告設於
    JP銀行，被告依其指示於同年月24日將系爭匯款折算為新台
    幣6,376,970元匯入佰鈺公司帳戶，俟原告於同年11月30 日
    委由CIB 銀行以電文撤銷系爭款項指示，被告則委由JP銀行
    於同年12月1日以電文告知CIB銀行其已依指示將系爭款項解
    付佰鈺公司，無法退還系爭款項，而被告另以佰鈺公司積欠
    其債務為由，於同年11月24日發函知佰鈺公司以金錢寄託債
    務主張抵銷等情，為兩造所不爭，復有CIB 銀行匯款指示電
    文、匯款通知書、佰鈺公司對帳單、CIB銀行94 年11月30日
    撤銷匯款電文、JP銀行回函電文、被告通知佰鈺公司抵銷及
    回執，在卷可參（見本院卷第49頁、第50頁至第52頁、第53
    頁、第54頁、第56頁、第124頁至第128頁），堪信為真實。
四、原告以錯誤為由撤銷系爭款項之匯款，並本於不當得利法則
    請求被告返還系爭款項及法定遲延利息，為被告所否認，並
    以上開情詞置辯，則本件兩造爭點厥為：(一)原告將系爭款項
    匯入佰鈺公司設於被告帳戶，是否出於錯誤之意思表示？(二)
    原告得否撤銷上開錯誤之意思表示？(三)原告得否依不當得利
    規定，請求被告返還系爭款項？(四)被告是否因原告撤銷匯款
    意思表示而受有損害？茲分項析述如后：
(一)、查原告94年10月13日向AG公司訂購液晶螢幕，總價美金190,
    813元，經AG公司所屬ING銀行於同年10月17日來函催款，原
    告失察於同年月23日將系爭款項匯至佰鈺公司帳戶，嗣經AG
    公司於同年月28日來函告知尚未收受貨款，原告始察覺上開
    錯誤，並於同年12 月6日另籌同額款項匯予AG公司等情，此
    有原告提出被告所不爭之AG公司發貨單、ING銀行函文、CIB
    銀行轉帳明細、AG公司催款函、CIB 銀行轉帳明細表在卷可
    參（分見本院卷第7 頁至第12頁、第18頁至第20頁），顯見
    原告確係誤將應給付AG公司之系爭款項，誤匯至佰鈺公司帳
    戶，其意思表示內容中之當事人顯有錯誤，原告誤匯系爭款
    項，顯係出於錯誤之意思表示。
(二)、按意思表示之內容有錯誤，或表意人若知其事情即不為意思
    表示者，表意人得將其意思表示撤銷之，但以其錯誤或不知
    事情，非由表意人自己之過失者為限，民法第88 條第1項固
    定有明文，惟民法第88條但書規定之過失係指「抽象之輕過
    失」，既屬消極事實，自應由被告負舉證證明原告錯誤匯款
    係有抽象之輕過失之情，惟被告既未舉證以實其說，則原告
    自得撤銷系爭款項匯款之錯誤意思表示。又原告係事後經AG
    公司通知尚未收受系爭款項，經清查匯款流程始發現上開錯
    誤，旋委由CIB銀行於94年12月1日以急電通知被告將上開匯
    款視為無效，請求被告將系爭款項匯還等情，此有兩造所不
    爭之CIB銀行電文在卷可參（見本院卷第13 頁，中譯文在第
    107頁及第121頁），可見原告主張其就匯款之錯誤意思表示
    ，對被告行使撤銷權等情，堪信為實。
(三)、次按寄託物為代替物時，如約定寄託物之所有權移轉於受寄
    人，並由受寄人以種類、品質、數量相同之物返還者，自受
    寄人受領該物時起，適用關於消費借貸之規定。寄託物為金
    錢時，推定其為消費寄託，民法第602條第1 項、第603條分
    別定有明文。查系爭款項匯入佰鈺公司設於被告銀行帳戶內
    ，依上開規定，系爭款項即屬被告所有，佰鈺公司對被告取
    得返還系爭款項之消費寄託物債權。惟原告事後以匯款意思
    表示錯誤行使撤銷權，並要求被告返還系爭款項，則該匯款
    行為依民法第114條第1項規定視為自始無效，佰鈺公司自始
    即未取得系爭款項之返還請求權，被告亦自始未取得系爭款
    項之所有權，即不具其所稱得將系爭款項抵銷佰鈺公司所積
    欠債務之適狀，被告自不得為抵銷之主張。則被告受領系爭
    款項而受利益之法律上原因，其後已不存在，並致原告受有
    損害，原告依不當得利之法律關係，請求被告返還美金190,
    813元，及自其請求被告返還系爭款項之翌日即94年12月2日
    起至清償日止，按年息5%計算之遲延利息，為有理由。
(四)、又按撤銷意思表示時，表意人對於信其意思表示為有效而受
    損害之相對人或第三人，應負賠償責任。但其撤銷之原因，
    受害人明知或可得而知者，不在此限，民法第91條固定有明
    文。惟該項請求權基礎必須相對人非因明知或可得而知撤銷
    原因，並信表意人之意思表示為有效而受損害者，始得主張
    。查本件原告對被告行使撤銷權，致被告未取得系爭款項之
    所有權，而無法與佰鈺公司積欠債務相互抵銷，惟被告並未
    因此而額外支出費用，更未減損其對佰鈺公司之原有債權額
    ，亦未對佰鈺公司負有返還系爭款項之債務，亦即原告撤銷
    錯誤匯款行為，僅回復被告與佰鈺公司間原有之債權債務關
    係，並未因此即造成被告額外之損失，則被告執此與原告請
    求返還系爭款項為抵銷之抗辯，自屬無理由。
五、綜上而論，原告對被告撤銷錯誤匯款之意思表示，並本於不
    當得利法則，請求被告給付美金190,813元，及自94年12月2
    日起至清償日止，按年息5%計算之遲延利息，為有理由。又
    本判決兩造分別陳明願供擔保聲請宣告假執行或免為假執行
    ，核均無不合，爰分別酌定相當之擔保金額，予以准許。
六、本件事證已臻明確，兩造其餘攻擊防禦方法，及未經援用之
    證據，經本院斟酌後，認均不足以影響本判決之結果，自無
    逐一詳予論駁之必要，併此敘明。
七、訴訟費用負擔之依據：民事訴訟法第78條。
中    華    民    國    95    年    10    月    11    日
                        民事第一庭法官  傅中樂
以上正本係照原本作成。
如對本判決上訴，須於判決送達後20日內向本院提出上訴狀。
中    華    民    國    95    年    10    月    11    日
                                書記官  葉志昭


司法院資訊處製作；財團法人民間司法改革基金會備份。
